臺灣高等法院臺南分院民事判決　九十年度上國易字第六號　　Ｋ
　　　上　訴　人　乙 ○ ○○.
　　　代　理　人　丙　○　○
　　　被　上訴人　雲林縣元長鄉公所
　　　法定代理人　李　志　成
　　　訴訟代理人　丁　○　○
右當事人間請求國家賠償事件，上訴人對於中華民國九十年八月二十九日臺灣雲林地
方法院九十年度國字第一○號第一審判決提起上訴，本院判決如左：
    主    文
上訴駁回。
第二審訴訟費用由上訴人負擔。
    事    實
甲、上訴人方面：
一、聲明：求為判決：(一)原判決廢棄。(二)被上訴人應給付上訴人乙○○○新台幣（下
    同）三十五萬元，應給付上訴人丙○○二十萬元，及均自起訴狀繕本送達之翌日
    起至清償日止，按年息百分之五計算之利息。(三)訴訟費用由被上訴人負擔。
二、陳述：國家賠償法是採無過失賠償主義，只要公共設施有損壞未予修護而使人民
    之權益受到損害即應負賠償責任，最高法院執此見解。何況事發當日有霧，能見
    度低，而公共設施損壞未修致人民之生命被侵害，被上訴人又是鄉道之主管機關
    難認不負損害賠償責任。
乙、被上訴人方面：
一、聲明：求為判決：駁回上訴。
二、陳述：
（一）本件意外發生地點為元長鄉子茂農地重劃區○○○道路，該重劃區係雲林縣政
      府於六十年間重劃完成，完成時並未規劃設置警告標誌，直到八十九年七月二
      十六日，元長鄉長北村辦公處向被上訴人反應，才在該丁字路口裝設安全方向
      導引標誌，後來該標誌之上半部不知何時被竊（下半部之柱子仍在），因元長
      鄉長北村辦公處尚未向被上訴人反應，所以未及時補裝，即發生本件事故，現
      已於九十年三月十九日修復完畢。
（二）被害人許鐘城住於元長鄉○○村○○路，距事故發生地點約一千四百多公尺，
      自從子茂村農地重劃完成，其產業道路因無大型車輛之危險，距離又較近，成
      為子茂村三民路居民通往元長鄉市區○○○○道，所以許鐘城在該產業道路進
      出通行已經三十年。本件事故之發生，實因許鐘城於九十年二月十五日到元長
      鄉長北村包青府廟（距事故發生地約六百多公尺），與老人伴喝酒太醉，回家
      時喪失意識，疏於注意所致，與公共設施有無缺失並無關連，被上訴人不應負
      賠償責任。
（三）被上訴人法定代理人已於九十一年三月一日變更為李志成，為此提出李志成當
      選雲林縣元長鄉鄉長之當選證書並聲明承受訴訟。
三、證據：事故發生地點警示標示之裝設過程之相關資料、被害人許鐘城之住處、事
    故發生地及長北村包青府廟之相關位置圖、李志成當選雲林縣元長鄉鄉長之當選
    證書影本。
丙、本院依職權台灣雲林地方法院九十年相字第一三一號許鐘城車禍案卷，向財政部
    財稅資料中心調上訴人之財產資料，向雲林縣警察局虎尾警察分局函查本件事故
    發生地點之反光警告標誌於何時設立，道路管理機關為何機關？函財團法人汽車
    交通事故特別補償基金查本件車禍事故是否有請領強制汽車責任保險理賠？及訊
    問證人官美台、許金麒、李萬得。
　  理　　由
一、被上訴人法定代理人已於本件訴訟進行中之九十一年三月一日由甲○○變更為李
    志成，有李志成當選雲林縣元長鄉鄉長之當選證書影本在卷可證，被上訴人具狀
    聲明承受訴訟，並無不合，應予准許。又上訴人曾對被上訴人為國家賠償之請求
    ，經被上訴人拒絕賠償，有雲林縣元長鄉公所拒絕賠償理由書在卷可參（見原審
    卷第九頁），均合先敘明。
二、上訴人起訴主張：被害人許鐘城為上訴人乙○○○之子、上訴人丙○○之父，許
    鐘城於九十年二月十六日凌晨騎乘機車行經雲林縣元長鄉○○村○○道路時，因
    該處為丁字路，沒有安全設備，且原來設置之安全方向導引標誌已損壞，致衝入
    水溝，人受重傷而死亡，被上訴人為該公有公共設施之管理機關，該公共設施損
    壞未修復，為被上訴人疏未注意所致，為此曾向被上訴人請求國家賠償被拒，爰
    提起本件之訴云云。被上訴人則以：對其為上開子茂重劃區○○○路之管理機關
    為自認，但否認有因該公共設施之管理有欠缺而生本件事故。許鐘城住於元長鄉
    ○○村○○路，其進出及行駛該產業道路已經三十年。本件事故之發生，實因許
    鐘城喝酒太醉，回家時疏於注意所致，與公共設施無關，被上訴人不應負賠償責
    任等語為抗辯。
三、上訴人主張被害人許鐘城於前揭時、地之元長鄉○○村○○道路騎乘機車衝入丁
    字路口致死之事實，並曾向被上訴人請求國家賠償被拒，有其提出與所述相符之
    戶籍謄本、道路交通事故調查表、拒絕賠償理由書各一件、及現場照片二張為證
    ，被上訴人亦不爭執，且經調取台灣雲林地方法院九十年相字第一三一號許鐘城
    車禍案卷審核無訛，應堪信為真實。
四、按損害賠償之債，以有損害之發生及有責任原因之事實，並二者間，有相當因果
    關係為成立要件。故原告所主張損害賠償之債，如不合於此項成立要件者，即難
    謂有損害賠償請求權存在。最高法院四十八年台上字第四八一號著有判例可資參
    照。又按「公有公共設施因設置或管理有欠缺，致人民生命、身體或財產受損害
    者，國家應負損害賠償責任」，固為國家賠償法第三條第一項所明定。惟其構成
    要件必須公有公共設施因設置或管理客觀上有欠缺，而且此項欠缺與人民發生之
    損害間有相當因果關係。因此本件應審就者厥為，被上訴人就前開子茂農地重劃
    區○○道路安全方向導引標誌之設置或管理有無缺失？若有缺失，其缺失與許鐘
    城發生意外死亡間，有無相當因果關係存在？
五、查本件肇事地點為元長鄉子茂農地重劃區○○○○道路，被上訴人辯稱該處原來
    並無設置丁字路口警告標誌，直到八十九年七月二十六日，元長鄉長北村辦公處
    向被上訴人反應，才在該丁字路口裝設安全方向導引標誌，嗣該警告標誌上半部
    之標誌不知何時被竊（下半部之柱子仍在），於本件事故發生後之九十年二月十
    六日才經元長鄉長北村辦公處函知被上訴人，被上訴人即僱工於同年三月間修護
    等情，已據被上訴人提出元長鄉長北村辦公處致元長鄉公所八九年七月廿六日及
    九十年二月十六日之簡便行文表、請購單、支付該標誌之費用發票各二紙、產業
    道路略圖附卷可稽（見本院卷第六五至七十頁）。查一般產業道路只是供當地民
    眾日常通行進出及生產運輸之用，通常路面不大，車輛流量也較小，其地形且為
    當地民眾所熟悉，自無如省道、縣道、或鄉鎮道路一般，應依相關規定設置道路
    交通標誌、標線、號誌等之必要。此從兩造所不爭執之元長鄉子茂農地重劃區係
    於民國六十間完成重劃，而本件肇事地點之安全方向導引標誌，直到八十九年七
    月二十六日經元長鄉長北村辦公處向被上訴人反應，才在該丁字路口裝設上開標
    誌，可知該路口有二十八、九年間並無設置警告標誌或安全方向導引標誌，則事
    發地點之安全方向導引標誌，並非被上訴人依法「應」設置者，即本件肇事地點
    之安全方向導引標誌並非被上訴人應為之義務，而係被上訴人為服務該村村民而
    增設，應可採信。惟被上訴人既負責管理該子茂農地重劃區○○○○道路，也因
　　民眾反應，於該丁字路口設置公有公共安全方向導引標誌，而應負責經常維護該
　　標誌，使其保持清晰完整及有效性能，卻於該標誌失落後，未及時修復，則被上
　　訴人就此部分之管理維護尚有疏失。但查上開安全方向導引標誌，無非提醒不熟
　　悉當地路況之行人、車輛，注意該處為丁字路之作用，就本件意外事故而言，被
　　害人許鐘城係民國三十一年六月十五日出生，原即住於元長鄉子茂村三民四十三
　　號，依其設籍資料顯示，其於五十一年六月十三日因服兵役而遷出，服兵役期滿
　　五十三年六月二十二日再遷入，七十年十二月二十八日由臺北市○○區○○街二
　　十四巷十二號遷入，八十七年九月八日遷出台南市安南區○○○街一○五巷六弄
　　一號，但同年十一月五日再遷入元長鄉子茂村三民四十三號，此有其戶籍謄本記
　　載可據（見原審卷第八頁）；證人即其妻官美台、證人即鄰居許金麒均證稱許鐘
　　城居住上開地點已數十年（見本院卷一一三、一一五頁），則許鐘城確實居住當
　　地數十年應可認定，縱其戶籍曾遷出他地一段時間，亦不影響其對原住故鄉地形
　　之認識。而許鐘城之住處，距該發生事故地點只一、二公里等情，有被上訴人提
　　出略圖，並經證人官美台、許金麒證述明確，復為上訴人所是認，可見許鐘城對
　　於當地之路況環境均相當熟悉，不致因道路標誌缺失，即不知何去何從，而依相
　　驗卷之照片所示，許鐘城騎乘機車飛越寬一公尺餘之灌溉溝渠，人車跌入田地內
　　，機車壓住其胸部，依驗斷書所載其致死創傷為胸部挫傷，死因為胸腔內出血（
　　見相驗卷第五、六、十九頁），足見許鐘城於事故發生時所騎機車之車速甚快，
　　致其騎乘之機車能飛越寬一公尺餘之灌溉溝渠，其人車跌入田地內，被其機車壓
　　住胸部而受有胸部挫傷，並因胸腔內出血而死亡，是本件事故之發生，應純係許
　　鐘城個人因素疏失所致，與道路標誌缺失之間，並無相當因果關係甚明。
六、綜上所述，本件意外事故之發生與道路標誌缺失之間，並無相當因果關係，已如
    前述，揆諸前揭說明及判例之旨，上訴人之請求並不符合國家賠償之要件，其請
    求自屬無據，原審為上訴人敗訴之判決，經核尚無不合。上訴意旨指摘原判決不
    當，求予廢棄改判，為無理由，應予駁回。
七、據上論結，本件上訴為無理由，依民事訴訟法第四百四十九條第一項、第七十八
    條，判決如主文。
中　　　華　　　民　　　國　　九十一　　年　　　五　　　月　　　七　　　日
　　　　　　　　　　　　　　　　　　臺灣高等法院臺南分院民事第三庭
~B1審判長法官　林　　輝　　雄
~B2　　　法官　徐　　宏　　志
~B3　　　法官　王　　明　　宏
右為正本係照原本作成。
不得上訴。
中　　　華　　　民　　　國　　九十一　　年　　　五　　　月　　　十　　　日
                                        法院書記官　侯　　瑞　　富
